【裁判字號】    99,交聲,1334
【裁判日期】    990831
【裁判案由】    違反道路交通管理處罰條例聲明異議
【裁判全文】
臺灣臺北地方法院交通事件裁定        99年度交聲字第1334號
原處分機關  交通部公路總局臺北區監理所板橋監理站
異  議  人
即受處分人  甲○○
上列受處分人因違反道路交通管理處罰條例案件，不服交通部公
路總局臺北區監理所板橋監理站中華民國99年7月5日所為之處分
（處分案號：板監裁字第裁41–C00000000號），聲明異議，本
院裁定如下：
    主  文
原處分撤銷。
    理  由
一、原處分機關交通部公路總局臺北區監理所板橋監站係以：異
    議人即受處分人甲○○騎乘車號712–BDZ號重機車，於民國
    98年12月27日凌晨4時50分許，行經臺北縣永和市○○街2巷
    口，因酒後駕車，為警攔查，測得其呼氣酒精濃度檢測值為
    0.80MG／L，超過規定標準（0.55MG／L以上）而製單舉發，
    並移送原處分機關，原處分機關嗣於99年7月5日，依道路交
    通管理處罰條例第35條第1項第1款規定，裁處異議人罰鍰新
    臺幣（下同）45,000元，並吊扣駕駛執照12個月及施以道路
    安全講習在案。
二、異議意旨略以：異議人前揭交通違規行為，業經臺灣板橋地
    方法院檢察署（下稱板橋地檢署）檢察官為緩起訴處分，裁
    罰異議人向國庫支付70,000元，異議人係單親家庭，又為低
    收入戶，目前亦甫入伍，服義務役，並無經濟來源，繳納上
    開款項後，實無法再支付行政罰鍰，原處分機關再予裁罰，
    顯已有違一事不兩罰原則，為此，爰提起本件聲明異議，請
    求撤銷原處分，准許以緩起訴處分金扣抵罰鍰等語。
三、按汽車駕駛人，駕駛汽車經測試檢定，酒精濃度超過規定標
    準者，處15,000以上60,000元以下罰鍰，並當場移置保管其
    車輛及吊扣其駕駛執照1年，道路交通管理處罰條例第35條
    第1項第1款定有明文；且汽車駕駛人，有前述違反第35條第
    1項規定之情形者，應接受道路交通安全講習，同條例第24
    條第1項第2款亦有明文。
四、經查：
(一)、本件異議人於98年12月27日凌晨4時許，在臺北縣永和市某
    KTV內飲酒後，已達不能安全駕駛動力交通工具之程度，竟
    仍騎乘車號712–BDZ號重機車，自上開KTV出發，欲返回其
    位於臺北市○○區○○街28巷9號3樓住處，嗣於同日凌晨4
    時30分許，行經臺北縣永和市○○街2巷口，因酒後駕車，
    為警攔查，測得其呼氣酒精濃度檢測值為0.80MG／L，超過
    規定標準（0.55MG／L以上）而製單舉發，並經原處分機關
    據以裁罰等情，此為異議人所不爭執，並有臺北縣警察局舉
    發違反道路交通管理事件通知單、酒精濃度測試單、刑法第
    185條之3案件測試觀察紀錄表、汽機車駕駛人酒後生理協調
    平衡檢測紀錄表、裁決書及送達證書在卷可稽。
(二)、異議人因同一酒後駕車行為，經警以異議人涉犯公共危險罪
    嫌移送板橋地檢署偵辦，業經板橋地檢署檢察官於99年1月5
    日以99年度速偵字第70號為緩起訴處分，緩起訴期間為1年
    ，異議人應於緩起處分確定後2個月內，向國庫支付70,000
    元，並須於緩起訴處分屆前2個月內，接受3小時交通安全法
    治教育講習，嗣經臺灣高等法院檢察署檢察長於99年1月22
    日以99年度上職議字第1427號駁回再議確定，緩起訴期間為
    99年1月22日至100年1月21日等情，復經本院調閱板橋地檢
    署99年度緩字第558號案卷核閱屬實，並有上開緩起訴處分
    書、臺灣高等法院檢察署處分書、臺灣高等法院被告前案紀
    錄表附卷為佐。上開事實，洵堪認定。
(三)、按我國行政罰法於94年2月5日公佈，並於95年2月5日施行，
    該法第1條明定：「違反行政法上義務而受罰鍰、沒入或其
    他種類行政罰之處罰時，適用本法。但其他法律有特別規定
    ，從其規定。」，準此以觀，前揭道路交通管理處罰條例第
    35條第1項第1款規定之處罰內容，係針對行為人違反行政法
    上義務規定之行政罰。又該法第26條規定：「一行為同時觸
    犯刑事法律及違反行政法上義務規定者，依刑事法律處罰之
    。但其行為應處以其他種類行政罰或得沒入之物而未經法院
    宣告沒收者，亦得裁處之。前項行為如經不起訴處分或為無
    罪、免訴、不受理、不付審理之裁判確定者，得依違反行政
    法上義務規定裁處之。」，明揭同一行為不受行政及刑事之
    雙重處罰即一事不二罰之原則。次依於94年12月28日修正公
    佈，並自95年7月1日施行之道路交通管理處罰條例第35條第
    8項規定：「前項（指有酒精濃度超過規定標準而駕駛車輛
    等情形）汽車駕駛人，經裁判確定處以罰金低於本條例第92
    條第3項所訂最低罰鍰基準規定者，應依本條例裁決繳納不
    足最低罰鍰之部分。」參諸上開條文之規定，可認道路交通
    管理處罰條例第35條第8項，為行政罰法第26條第1項之特別
    規定。
(四)、再按被告所犯為死刑、無期徒刑或最輕本刑3年以上有期徒
    刑以外之罪，檢察官參酌刑法第57條所列事項及公共利益之
    維護，認以緩起訴為適當者，得定1年以上3年以下之緩起訴
    期間為緩起訴處分，刑事訴訟法第253條之1定有明文。又依
    同法第253條之2第1項規定，檢察官為緩起訴處分者，得課
    予被告一定之負擔或指示，其中緩起訴之被告若依檢察官緩
    起訴處分命令，向公庫或指定之公益團體支付一定之款項，
    即係履行檢察官為緩起訴處分命令，該等金錢給付，並得為
    民事強制執行名義，受處分人因上開緩起訴處分而剝奪其財
    產權，主觀上前揭金錢給付義務亦具有強制性、懲罰金，雖
    不若易科罰金係以支付金錢作為自由刑之替代，惟經由緩起
    訴處分條件之履行，使被告免於遭檢察官發動起訴程序，仍
    具有替代刑罰之效果，實質上應屬於行政罰法第26條第1項
    所稱之「刑事法律處罰」，而有行政罰法第26條第1項「一
    事不二罰」規定及道路交通管理處罰條例第35條第8項規定
    之適用。至於罰鍰以外之其他種類行政罰，例如吊扣駕駛執
    照及施以道安講習之處分，因兼具維護公共秩序之作用，為
    達行目的，依行政罰法第26條第1項但書規定，行政機關自
    仍得予裁處。
(五)、惟按被告於緩起訴期間內，若有刑事訴訟法第253條之3第1
    項規定之情形之一者，檢察官尚得依職權或告訴人之聲請撤
    銷原處分，繼續偵查或起訴，是於緩起訴之猶豫期間內，受
    處分人之刑事訴追程式仍未終局確定，必須受檢察官持續觀
    察，其緩起訴處分一旦經檢察官撤銷，並依法追訴，法院仍
    得依審理結果，為受處分人有罪科刑之裁判。易言之，於緩
    起訴處分尚未實質確定前（即緩起訴猶豫期間經過而未經撤
    銷），其「刑事法律處罰」尚未告確定，則依行政罰法第26
    條之第1項及道路交通管理處罰條例第35條第8項之立法意旨
    ，原處分機關自不得於緩起訴期間屆滿前，就行為人繳納不
    足最低罰鍰之數額，再為行政裁罰之餘地。
五、綜上所述，本件異議人既因同一酒後駕車事實同時觸犯刑事
    法律及違反行政法上義務，其緩起訴期間於100年1月21日方
    屆滿，異議人之刑事處罰之罰金尚未確定前，原處分機關尚
    無從依道路交通管理處罰條例第35條第8項規定裁決其繳納
    不足最低罰鍰之數額，是原處分機關逕以異議人酒精濃度超
    過規定標準而對其裁處罰鍰45,000元部分，即有可議之處，
    應由本院予以撤銷，由原處分機關視緩起訴處分之終局執行
    結果，另為適法之處分。另原處分機關裁處異議人吊扣駕駛
    執照12個月及施以道安講習部分，雖屬其他種類之行政裁罰
    ，於法並無不合，異議人亦未就此提出異議，惟本件酒後駕
    車只有一個交通違規行為，有關其處罰效果之罰鍰、吊扣駕
    駛執照與施以道路交通安全講習應無從分離（臺灣高等法院
    暨所屬法院98年度法律座談會意見參照），自應由本院一併
    予以撤銷，待原處分機關視緩起訴處分之終局執行結果，再
    一併為適法之處分。
六、據上論斷，應依道路交通案件處理法第20條前段，裁定如主
    文。
中    華    民    國    99    年    8     月    31    日
                        交通法庭法  官  李殷君
以上正本證明與原本無異
如不服本裁定應於送達後5日內向本院提出抗告狀
                                書記官  殷玉芬
中    華    民    國    99    年    9     月    2     日

司法院資訊處製作；財團法人民間司法改革基金會備份。
